【裁判字號】    91,訴,1559
【裁判日期】    920619
【裁判案由】    勞保
【裁判全文】
臺北高等行政法院判決                      九十一年度訴字第一五五九號
                              .
    原      告  甲○○
    被      告  勞工保險局
    代  表  人  廖碧英(總經理.
    訴訟代理人  乙○○
                丙○○
右當事人間因勞保事件，原告不服行政院勞工委員會中華民國九十一年三月七日台九
十勞訴字第○○二五四七七號訴願決定，提起行政訴訟。本院判決如左：
    主  文
原告之訴駁回。
訴訟費用由原告負擔。
    事  實
一、事實概要：緣翰林出版事業股份有限公司被保險人即原告因自發性右側顱內出血
    、腦動靜脈瘤破裂、風濕性心臟病併二尖瓣閉鎖不全，行腦部手術後，遺存左側
    肢體無力，申請殘廢給付。案經被告審查，以其所患符合勞工保險殘廢給付標準
    表第八項，乃於民國（下同）八十九年十一月三日核定按第七等級發給六六○日
    職業傷病殘廢給付計新台幣（以下同）三六三、○○○元。原告不服，申請審議
    ，遭審定駁回，提起訴願，亦遭決定駁回，遂提起本件行政訴訟。
二、兩造聲明：
  (一)原告聲明：1.訴願決定、審議審定及原處分均撤銷，並命被告恢復八十九年一月
                三十一日申報之投保薪資為三○三○○元。
              2.原告適用殘廢項目應改為第七項第三等級，殘廢給付應依審定殘廢
                前六個月月投保薪資計算。
              3.訴訟費用由被告負擔。
  (二)被告聲明：1.駁回原告之訴。
              2.訴訟費用由原告負擔。
三、兩造之爭點：被告以原告所患符合勞工保險殘廢給付標準表第八項，乃核定按第
                七等級發給六六○日職業傷病殘廢給付計新台幣三六三、○○○元
                ，是否適法？
  (一)原告主張之理由：(未於期日到場，依其訴狀所陳)
    1.原告於八十六年十月二十二日因業務關係致病，經審查認定為職業病，為兩造
      間所承認。但依勞動基準法第四十三條規定之勞工請假規則第六條規定：「勞
      工因職業災害而致殘廢、傷害或疾病者，其治療、休養期間，給予公傷病假。
      」怎能以公司的說明書稱「經請病假期滿仍未康復，故以留職停薪方式處理」
      。難道被告不認為此是公司想推卸責任之辭？難道不知道職業病該給的假是公
      傷病假，沒有年限，那來「假期滿且以留職停薪處」？是怕給工資補償，才要
      求八十九年一月三十一復職，且在二月一日接受職務調動，而工作的內容是如
      整理圖書之類工作，皆屬原告所無法從事的工作。公司一方面因原告腦有損傷
      身體出現不適症狀，准請公傷病假，但公司為規避責任，認請滿三十天病假，
      只能留職停薪，身為弱勢的勞工權利如何得以申張？原告於復職時申報調整投
      保薪資，和法令之規定並無抵觸之處，勞工保險條例第九條規定：「被保險人
      有左列情形之一者，得繼續參加勞工保險：．．．（第三款）因傷痛假致留職
      停薪（原告是公傷病假，非留職停薪）普通傷病未超過一年，職業災害未超過
      二年者（是職業病，亦超過二年）。」同法施行細則第三十四條規定：「因傷
      病住院（原告並非在住院期間）被保險人，於加保期間不得調整投保薪資（原
      告是於復職後才調整投保薪資，並非住院期間或留職停薪期間）。」況且此施
      行細則之規定並無母法之授權，仍屬違法之命令，實屬無效之規定。依民法第
      七十一條規定：「法律行為違反強制或禁止之規定者無效。」所以其限制人民
      權利的命令無效，原告於復職後才調整投保薪資，應為有效之法律行為。所以
      應恢復其投保薪資三○三○○元。
  2.原告本身工作專長為外務，負責圖書之推銷、送貨、收款之工作，當初發病就
    是在車上，自事故以來因左側肢體無力，下肢跛行需助行器扶助行走及腦損傷
    （經常會昏倒全身抽筋，臉色發黑不醒人事，具有不可預測的危險性），極可
    能無法從事任何工作，此有腦神經外科專科醫師所開立之診斷書為證。殘廢給
    付之依據，仍為工作能力喪失之程度為審核依據，原告之專長為外務之擴展及
    送貨，一個人已經喪失開車騎車及送貨搬東西的能力，就如同開飛機的飛行員
    ，喪失了開飛機的能力，喪失了專業能力，那能說他有能力再作什麼？雖然診
    斷書記載，日常生活皆可自理，極少需他人協助。但目前最大的障礙是在腦損
    傷（常會昏倒），如依勞工保險殘廢給付標準表附註欄（二）因高度精神、神
    經障害，為維持生命必要之日常生活活動之一部須他人扶助者（原告生活上也
    有少部份需人協助）：適用二級。殘廢表第六項亦規定：中樞神經系統機能之
    病變，引起之截癱或偏癱，致終身不能從事任何工作，日常生活需人扶助者，
    為二級。第七項：中樞神經系統機能遺存顯著障害，終身不能從事任何工作者
    。為第三級。另附註欄（三）為維持生命必要之日常生活活動尚可自理，但因
    精神、神經障害高度，終身不能從事者：適用三級。原告接受公司職務異動，
    於八十九年二月二日因身體出現不適（因腦損傷的關係）再請公傷病假後就一
    直無法上班工作（因公司也怕舊疾再度復發，需付更高的風險代價）後來決定
    強制退休。由此更能證明原告已經無法從事工作，至目前為止原告還是不具有
    工作能力（由殘廢診所書亦可證明）雖然已經合乎第二級的規定，但原告認為
    應以第七項第三等級核付較為恰當。
  (二)被告主張之理由：
    1.按「被保險人因職業傷害或罹患職業病，經治療終止後，如身體遺存障害，適
      合殘廢給付標準表規定之項目，並經保險人自設或特約醫院診斷為永久殘廢者
      ，依同表規定之殘廢等級及給付標準，增給百分之五十，一次請領殘廢補償費
      。被保險人領取職業傷病給付期滿，尚未痊癒，如身體遺存障害，適合殘廢給
      付標準表規定之項目，並經保險人自設或特約醫院診斷為永久不能復原者，得
      比照前項規定辦理。」為勞工保險條例第五十四條定有明文。又勞工保險殘廢
      給付標準表「精神神經」障害系列第五障害項目：「中樞神經系統機能遺存極
      度障害，終身不能從事任何工作，經常需醫療護理或專人理周密照護者。」為
      第一等級殘廢，給付標準一、二○○日。同表第六障害項目「中樞神經系統機
      能之病變，引起截癱或偏癱，致終身不能從事任何工作，日常生活需人扶助者
      。」為第二等級殘廢，給付標準一、○○○日。同表第七障害項目「中樞神經
      系統遺存顯著障害，終身不能從事工作者。」為第三等級殘廢，給付標準八四
      ○目。同表第八障害項目「中樞神經系統機能遺存顯著障害，終身祇能從事輕
      便工作者。」為第七等級殘廢，給付標準四四○日。另該障害系列附註一規定
      ，「精神、神經障害等級」之審定基本原則為：綜合其病灶症狀，對於永喪失
      勞動能力與影箏日常生活或社會生活活動狀態及需他人扶助之情況定其等級。
      於審定時，須有精神科、神經科、神經外科等專門醫師診斷證明資料為依據。
      （一）因重度精神、神經障害，為維持生命必要之日常生活活動，全須他人扶
      助者：適用第一級。（二）因高度精神、神經障害，為維持生命必要之日常生
      活活動之一部須他人扶助者：適用第二等級。（三）為維持生命必要之日常生
      活活動尚可自理，但因精神、神經障害高度，終身不能從事工作者：適用第三
      級。
    2.查本件翰林出版事業股份有限公司被保險人即原告因自發性右側顱內出血，動
      靜脈瘤破裂、風濕性心臟病併二尖辦閉鎖不全，行腦部手術後，遺存左側肢體
      無力，於八十九年七月十二日申請殘廢給付，並檢送財團法人振興復健醫學中
      心八十九年七月八日出具之勞工保險殘廢診斷書為證，該診斷書載：「病患因
      自發性右側顱內出血、腦動靜脈瘤破裂、風濕性心臟病併二尖瓣閉鎖不全，於
      八十六年十月二十三日初診，殘廢部位與程度之詳細圖解說明為病患因腦部手
      術，遺有左側肢體無力，左側上肢肌力五分之四，下肢為五分之三至四，跛行
      ，需助行器，日常生活大小便皆可自理，病患本身為業務員（外務），無法勝
      任其工作。」另據翰林出版事業股份有限公司出具之說明書略謂：原告於八十
      六年十月二十二日晚上突發腦出血送醫治療，經請病假期滿仍未康復，故以留
      職停薪方式處理，八十九年二月復職，任職台北分公司經理的特別助理。薪資
      比照業務同仁三萬元任用，未料工作兩天身體又不適而請病假已達三十天，薪
      資共給付二個月（薪工資表），目前仍留職停薪中。惟查該公司於八十九年一
      月三十一日申報原告投保薪資由一六、五○○元調整為三○、三○○元，因與
      勞工保險條例第九條第三款及同條例施行細則第三十四條規定不符，被告就該
      投保薪資調整表逕予刪除，仍維持一六、五○○元。並依勞工保險條例第七十
      二條規定處以罰鍰在案。據上，被告乃以原告所患符合勞工保險殘廢給付標準
      表第八項第七等級發給六六○日職業傷病殘廢給付計三六三、○○○元（審定
      成殘當月起前六個月平均投保薪資一六、五○○元計算），依法並無不合。原
      告不服申請審議，經勞工保險監理委員會審定駁回，原告再提訴願亦經駁回在
      案。
    3.原告訴稱其於八十九一年一月三十一日復職，復職時申報調整投保薪資，並非
      住院期間或留職停薪期間，和法令之規定並無抵觸之處，應恢復其投保薪資為
      三○、三○○元，況且勞工保險條例施行細則第三十四條，傷病請假致留職停
      薪，於加保期間不得調整投保薪資之規定，並無母法之授權，屬違法之命令云
      云，惟查上開原告之公司出具之說明書，明確記載原告於八十九年二月復職，
      工作兩天身體又不適而請病假，薪資共給付二個月，顯然與原告自稱八十九一
      年一月三十一日復職不符，又查原告八十九年二月及三月薪資分別二○、○○
      ○元及八、○○○元，有前開原告薪工資表可稽，原告稱其投保薪資可調整為
      三○、三○○元，乃原告誤認所致。另勞工保險條例施行細則係依勞工保險條
      例第七十七條授權所訂定，為補充性之規定，前揭施行細則第三十四條亦是，
      並無違反母法之問題。
    4.原告訴稱原告本身工作專長為外務，負責圖書之推銷、送款之工作，當初發病
      就是在車上，自事故以來因左側肢體無力，下肢跛行需助行器行走及腦損，極
      可能無法從事工作，主張其殘廢程度應符合勞工保險殘廢給付標準表第七項第
      三等級云云。惟查原告申請審議時，勞工保險監理委員會就原告之勞工保險殘
      廢診斷書送專科醫師審查，經專科醫師簽註審查意見略載：「原告因自發性右
      側顱內出血、腦動靜脈瘤破裂及風濕性心臟病併二尖瓣閉鎖不全於術後左側上
      肢四分，左下肢肌力三分，符合勞工保險殘廢給付標準表第八項第七等級。」
      再依前揭勞工保險殘廢給付標準表第七障害項目之身體障害之狀態須中樞神經
      系統機能遺存顯著障害，終身不能從事工作者，始符合該項請領要件，惟依前
      揭原告之殘廢診斷書所載，原告無法勝任外務業務員工作，並非終身不能從事
      工作，實難認定原告符合第七障害項目而得依第三殘廢等級請領殘廢給付。
    理  由
一、本件原告經合法通知，未於言詞辯論期日到場，核無行政訴訟法第二百十八條準
    用民事訴訟法第三百八十六各款所列情形，爰經被告聲請，由其一造辯論而為判
    決，合先敘明。
二、按「被保險人因職業傷害或罹患職業病，經治療終止後，如身體遺存障害，適合
    殘廢給付標準表規定之項目，並經保險人自設或特約醫院診斷為永久殘廢者，依
    同表規定之殘廢等級及給付標準，增給百分之五十，一次請領殘廢補償費。被保
    險人領取職業傷病給付期滿，尚未痊癒，如身體遺存障害，適合殘廢給付標準表
    規定之項目，並經保險人自設或特約醫院診斷為永久不能復原者，得比照前項規
    定辦理。」勞工保險條例第五十四條定有明文。次按勞工保險殘廢給付標準表「
    精神神經」障害系列第五障害項目：「中樞神經系統機能遺存極度障害，終身不
    能從事任何工作，經常需醫療護理或專人理周密照護者。」為第一等級殘廢，給
    付標準一、二○○日；同表第六障害項目「中樞神經系統機能之病變，引起截癱
    或偏癱，致終身不能從事任何工作，日常生活需人扶助者。」為第二等級殘廢，
    給付標準一、○○○日；同表第七障害項目「中樞神經系統遺存顯著障害，終身
    不能從事工作者。」為第三等級殘廢，給付標準八四○日；同表第八障害項目「
    中樞神經系統機能遺存顯著障害，終身祇能從事輕便工作者。」為第七等級殘廢
    ，給付標準四四○日。另該障害系列附註一規定：「精神、神經障害等級」之審
    定基本原則為：綜合其病灶症狀，對於永喪失勞動能力與影箏日常生活或社會生
    活活動狀態及需他人扶助之情況定其等級。於審定時，須有精神科、神經科、神
    經外科等專門醫師診斷證明資料為依據。（一）因重度精神、神經障害，為維持
    生命必要之日常生活活動，全須他人扶助者：適用第一級。（二）因高度精神、
    神經障害，為維持生命必要之日常生活活動之一部須他人扶助者：適用第二等級
    。
    （三）為維持生命必要之日常生活活動尚可自理，但因精神、神經障害高度，終
    身不能從事工作者：適用第三級。
三、本件原告係翰林出版事業股份有限公司被保險人，於八十九年七月十二日檢據財
    團法人振興復健醫學中心八十九年七月八日出具之勞工保險殘廢診斷書為據，以
    其因自發性右側顱內出血、腦動靜脈瘤破裂、風濕性心臟病併二尖瓣閉鎖不全，
    行腦部手術後，遺存左側肢體無力為由，向被告申請殘廢給付。案經被告審查，
    以其所患符合勞工保險殘廢給付標準表第八項，乃於八十九年十一月三日核定按
    第七等級發給六六○日職業傷病殘廢給付三六三、○○○元。原告不服，申請審
    議，遭審定駁回，提起訴願，亦遭決定駁回等情，有勞工保險給付申請書兼給付
    收據、勞工保險監理委員會審議勞工保險爭議事項審定書及行政院勞工委員會訴
    願決定書等附卷可稽，且為兩造所不爭執，堪信為真實。
四、查原告申請本件勞保殘廢給付時，於勞工保險給付申請書「保險事故」欄明載：
    「八十六年十月二十二日晚上，因業務上需要，到文林北路大漢書局收貨款，八
    點多於回家途中至中正高中附近時，突感頭昏不舒服想睡覺，於是打電話給哥哥
    ，請他接我回家，之後醒過來，人已經在醫院。」等語，有該勞工保險給付申請
    書在卷可憑。次查附卷財團法人振興復健醫學中心八十九年七月八日出具之勞工
    保險殘廢診斷書記載略以：原告自發性右側顱內出血、腦動靜脈瘤破裂、風濕性
    心臟病併二尖瓣閉鎖不全，於八十六年十月二十三日初診等情；另「殘廢部位與
    程度之詳細圖解說明」欄明載：「病患因腦部手術，遺有左側肢體無力，左側上
    肢肌力五分之四，下肢為五分之三至四，跛行，需助行器，日常生活大小便皆可
    自理，病患本身為業務員（外務），無法勝任其工作。」等語。另原告申請審議
    時，勞工保險監理委員會就原告之勞工保險殘廢診斷書送專科醫師審查，在卷專
    科醫師審查意見明載：「甲○○君因自發性右側顱內出血、腦動靜脈瘤破裂及風
    濕性心臟病併二尖瓣閉鎖不全於術後左側上肢四分，左下肢肌力三分，符合勞工
    保險殘廢給付標準表第八項第七等級。」等語，從而，被告認定原告所患症狀殘
    廢程度符合勞工保險殘廢給付標準表第八項第七等級之給付，要屬有據。
五、另查原告任職之翰林出版事業股份有限公司出具之說明書明載：「敝公司員工甲
    ○○君當初於民國八十六年十月二十二日晚上突發腦出血送醫治療，經請病假期
    滿仍未康復，故以留職停薪方式處理之。直至今年八十九年年初，該員希望復職
    ，而公司體恤其困境特准其於二月復職，任職台北分公司經理的特別助理，以處
    理文書為主，薪資比照業務同仁三萬元任用，未料工作兩天身體又不適而請病假
    （有依請假規定附醫生診斷書計二份）已達三十天，薪資共給付二個月（薪工資
    表），目前仍留職停薪中。」等語；但查該公司於八十九年一月三十一日申報原
    告投保薪資由一六、五○○元調整為三○、三○○元，因與勞工保險條例第九條
    第三款及同條例施行細則第三十四條規定不符，被告就該投保薪資調整表逕予刪
    除，仍維持一六、五○○元，並依勞工保險條例第七十二條規定處以罰鍰在案，
    有行政院勞工保險委員會八十九年十月十七日台八十九勞承字第○○九三二○四
    號函附卷可考。準此，被告乃以原告所患符合勞工保險殘廢給付標準表第八項第
    七等級，核付六六○日職業傷病殘廢給付，依其審定成殘當月起前六個月平均投
    保薪資一六、五○○元計算，計核付三六三、○○○元，要無不合。
六、原告主張其於八十九一年一月三十一日復職，復職時申報調整投保薪資，並非住
    院期間或留職停薪期間，和法令之規定並無抵觸之處，應恢復其投保薪資為三○
    、三○○元，況且勞工保險條例施行細則第三十四條，傷病請假致留職停薪，於
    加保期間不得調整投保薪資之規定，並無母法之授權，屬違法之命令云云；但查
    ：(一)翰林出版事業股份有限公司出具之前揭說明書，明載原告於八十九年二月復
    職，工作兩天身體又不適而請病假，薪資共給付二個月等情，已如前述，原告主
    張自八十九年一月三十一日復職，要屬無據。(二)原告復職前之月薪係一六、五○
    ○元，亦如前述，且原告八十九年二月及三月薪資分別二○、○○○元及八、○
    ○○元，有翰林出版公司說明書檢附原告薪工資表在卷可稽。從而，原告主張其
    投保薪資可調整為三○、三○○元，顯不足採。又勞工保險條例施行細則係依勞
    工保險條例第七十七條授權所訂定，為技術性、細節性之補充規定，勞工保險條
    例施行細則第三十四條即屬該項授權補充規定，要無違反母法之問題，原告此項
    主張，洵不足採。
七、原告主張其於八十六年十月二十二日因業務關係致病，經審查認定為職業病，為
    兩造間所承認。但依勞動基準法第四十三條規定之勞工請假規則第六條規定：「
    勞工因職業災害而致殘廢、傷害或疾病者，其治療、休養期間，給予公傷病假。
    」怎能以公司的說明書稱「經請病假期滿仍未康復，故以留職停薪方式處理」云
    云；但查：(一)原告傷病事故依其自訴係：「八十六年十月二十二日晚上，因業務
    上需要，到文林北路大漢書局收貨款，八點多於回家途中至中正高中附近時，突
    感頭昏不舒服想睡覺，於是打電話給哥哥，請他接我回家，之後醒過來，人已經
    在醫院。」已如前述，按諸勞工保險被保險人被保險人因執行職務而致傷病審查
    準則第三條「被保險人因執行職務而致傷害者，為職業傷害」之規定，原告上開
    症狀不符職業傷害之要件甚明，被告機關失察依職業傷病給付，要屬寬大，要無
    執為其所患症狀係職業傷病之餘地。(二)原告既非因職業災害而致傷害或疾病，即
    無勞工請假規則第六條之適用，另按「勞工因普通傷害、疾病或生理原因必須治
    療或休養者，得在左列規定範圍內請普通傷病假：一、未住院者，一年內合計不
    得超過三十日。」、「勞工普通傷病假超過前條第一項規定之期限，經以事假或
    特別休假抵充後仍未痊癒者，得予留職停薪。」勞工請假規則第四條第一項第一
    款及第五條分別定有明文，從而，翰林出版公司對原告為留職停薪之處置，亦無
    不合，而翰林出版公司在原告留職停薪期間之八十九年十一月三十一日申報調整
    原告薪資，其不合法之處，前已述及，準此，原告此項主張，亦屬無據。
八、原告主張其本身工作專長為外務，負責圖書之推銷、送款之工作，當初發病就是
    在車上，自事故以來因左側肢體無力，下肢跛行需助行器行走及腦損，極可能無
    法從事工作，主張其殘廢程度應符合勞工保險殘廢給付標準表第七項第三等級云
    云。惟查原告殘廢程度，業經財團法人振興復健醫學中心診斷書載明，且經被告
    及勞工保險監理委員會委請專科醫師審查，均認僅符合勞工保險殘廢給付標準表
    第八項第七等級，已如前述，次觀勞工保險殘廢給付標準表第七障害項目之身體
    障害之狀態須中樞神經系統機能遺存顯著障害，終身不能從事工作者，始符合該
    項請領要件，惟依前揭原告之殘廢診斷書所載，原告無法勝任外務業務員工作，
    並非終身不能從事工作，原告主張符合第七障害項目而得依第三殘廢等級請領殘
    廢給付，顯屬無稽。
九、綜合上述，本件原告之主張均屬無據，被告審查核定依勞工保險殘廢給付標準表
    第八項第七等級給付，其認定為職業傷病部分雖有不當，惟並無不合法之處，審
    議審定及訴願決定遞予維持，亦無違誤，原告仍執前詞，訴請撤銷，併請判命改
    依給付標準表第七項第三等級並以月投保薪資三○、三○○為計，均為無理由，
    應予駁回。
據上論結，本件原告之訴為無理由，爰依民事訴訟法第三百八十五條第一項前段、行
政訴訟法第二百十八條、第九十八條第三項前段，判決如主文。
中      華      民      國    九十二    年      六      月     十九     日
                 臺 北 高 等 行 政 法 院   第 六 庭
                             審 判 長 法  官   林 樹 埔
                                      法  官   曹 瑞 卿
                                      法  官   闕 銘 富
右為正本係照原本作成。
如不服本判決，應於送達後二十日內，向本院提出上訴狀並表明上訴理由，如於本判
決宣示後送達前提起上訴者，應於判決送達後二十日內補提上訴理由書（須按他造人
數附繕本）。
中      華      民      國    九十二    年      六      月     十九     日
                                      書記官   吳 芳 靜


司法院資訊處製作；財團法人民間司法改革基金會備份。
